【裁判字號】    88,訴,655
【裁判日期】    890914
【裁判案由】    重利
【裁判全文】
臺灣嘉義地方法院刑事判決                          八十八年度訴字第六五五號
    公  訴  人  臺灣嘉義地方法院檢察署檢察官
    被      告  丙○○
    被      告  丁○○
    被      告  乙○○
右列被告因重利案件，經檢察官提起公訴（台灣嘉義地方法院檢察署八十八年度偵字
第五二六零號、第六三一四號）及併案審理（台灣板橋地方法院檢察署八十八年度偵
字第二三五一八號），本院判決如左：
    主  文
丙○○、丁○○共同以乘他人急迫貸以金錢，而取得與原本顯不相當之重利為常業，
丙○○處有期徒刑拾月；丁○○處有期徒刑柒月；扣案之ＰＡＮＡＳＯＮＩＣ行動電
話壹支、呼叫器壹支、空白商業本票壹本、收支帳簿壹本、郵政存簿壹本均沒收。
乙○○無罪。
    事  實
一、丙○○與李英賓（李英賓所涉犯行部分另案經台灣高等法院以八十八年度少連上
    訴字第二七六號判處有期徒刑十月），二人基於共同經營地下錢莊之犯意聯絡與
    行為分擔：（一）自民國八十六年間某日起（起訴書誤載為八十八年二月中旬）
    ，先由李英賓在自由時報刊登「（０２）00000000電話聯絡貸款」之分
    類廣告，以招攬不特定人貸與相當之金錢並收取與原本顯不相當之重利，再由丙○○出面收取款項，先後於如附表所示編號一至編號四之時間地點貸與相當之金
    錢與急需用錢之鄭碧雲、陳志偉、王原生、林文欑等人，並收取與原本顯不相當
    之重利；（二）復於八十八年二月中旬起，在聯合報、中國時報等報紙上刊登分
    類廣告「身分證借款，欠錢找我，（０５）0000000」，再轉接行動電話
    0000000000號為聯絡工具，丙○○並僱用亦有共同犯意聯絡之丁○○
    一同前往催討、收帳，分別於如附表所示編號五至編號七之時間、地點，先後貸
    與相當之金錢與甲○○、黃呂素珠、己○○等急需用錢之人，以收取與原本顯不
    相當之利息；而丙○○、丁○○並均以此為常業並恃以維生。嗣於八十八年七月
    二十八日二十時三十分許，經警在嘉義市○○○路一六九號前查獲，並扣得丙○○持以聯絡之ＰＡＮＡＳＯＮＩＣ行動電話一支、呼叫器一支、空白商業本票一
    本、收支帳簿一本、郵證存簿一本。
二、案經嘉義市警察局第一分局報告台灣嘉義地方法院檢察署檢察官偵查起訴及台灣
    板橋地方法院檢察署檢察官聲請併案審理。
    理  由
一、訊據被告丙○○對於右揭事實坦承不諱（參本院八十九年一月五日、八月三十一
    日調查筆錄）；而被告丁○○於偵查、本院調查時雖坦稱：確與丙○○共同前往
    討債四次，係因討債後丙○○會請其去唱歌吃飯，然辯稱並未與丙○○等共同經
    營地下錢莊云云；惟查：丁○○與丙○○於如附表所示編號七之時、地共同前往
    向被害人己○○討債時為警當場查獲等情，業經丙○○、丁○○於警訊時坦承（
    參嘉義市警察局第一分局嘉市警刑一字第二七六五號警訊卷）；復從丁○○上開
    自承與丙○○共同前往討債確有代價之情觀之，顯見丁○○對於丙○○等之常業
    重利犯行已有行為之分擔，亦有所利得，姑不論丁○○之利得是否如其所辯僅係
    吃飯、唱歌云云，然亦足徵丁○○顯然知悉丙○○等係錢莊經營者而恃以放貸重
    利為常業者，其明知該情仍屢屢與丙○○共同前往討債，揆其所辯未參與經營錢
    莊云云，無非僅係避重就輕卸責之語，並無足採；而同案犯嫌李英賓涉案部分業
    經台灣高等法院以八十八年度少連上訴字第二七六號判處有期徒刑十月等情，則
    有該判決在卷可佐；此外，復有被害人鄭碧雲、陳志偉、王原生、林文欑、甲○○、戊○○○、己○○等於警訊、偵查時之指述，警方查獲本件時自丙○○身上
    所扣得之ＰＡＮＡＳＯＮＩＣ行動電話一支、呼叫器一支、空白商業本票一本、
    收支帳簿一本、郵證存簿一本等物可證，事證已臻明確，被告丙○○、丁○○二
    人犯行，均堪認定。
二、復查：被告丙○○、丁○○從事放款之業務，並乘他人急迫之際貸以金錢，收取
    高額之利息，從其等收取利息額度之高，貸款被害人數之眾，足認其等確有以重
    利為業賴以營生之意，是核其等所為，均係犯刑法第三百四十五條之常業重利罪
    ，被告丙○○、丁○○與同案犯嫌李英賓，就所犯常業重利罪有犯意聯絡及行為
    分擔，為共同正犯；又被告丙○○係七十年一月二十一日生，丁○○係六十九年
    七月八日生，於其等重利犯行終了為警查獲時（八十八年七月二十八日）均業已
    滿十八歲，有其二人之年籍資料可稽；而移送併辦部分（八十八年度偵字第二三
    五一八號）與業經起訴之部分為實質一罪關係，本院應一併審理，附此說明。爰
    審酌被告品行、犯罪動機、手段、所生危害及犯罪後之態度等一切情狀，分別量
    處如主文所示之刑。至扣案之ＰＡＮＡＳＯＮＩＣ行動電話一支、呼叫器一支、
    空白商業本票一本、收支帳簿一本、郵證存簿一本，均為丙○○所有供犯罪所用
    之物，業經丙○○供陳在卷，併依法宣告沒收。
三、公訴意旨另以：乙○○於八十八年二月中旬起，以嘉義市北社尾二三七巷八號租
    屋處為經營地點，在聯合報、中國時報等嘉義版報紙上刊登分類廣告「身分證借
    款，欠錢找我，（０５）0000000」，再轉接行動電話00000000
    00號為聯絡工具，基於共同犯意聯絡，與李英賓（乙○○之夫）、同案本件被
    告丙○○、丁○○共同在嘉義市北社尾二三七巷八號租屋處經營地下錢莊，分別
    於如附表所示編號五至編號七之時間、地點，先後貸與相當之金錢與己○○、甲○○、黃呂素珠等急需用錢之人，以收取與原本顯不相當之利息，因認乙○○亦
    涉有常業重利之犯嫌。
四、按犯罪事實應依證據認定之，無證據不得推定其犯罪事實；又不能證明被告犯罪
    者，應諭知無罪之判決，刑事訴訟法第一百五十四條、第三百零一條第一項分別
    定有明文；且認定不利於被告之事實，須依積極證據，苟積極證據不足為不利於
    被告事實之認定時，即應為有利於被告之認定，更不必有何有利之證據，最高法
    院三十年上字第八一六號著有判例可資參照。
五、公訴人認被告乙○○涉有共同常業重利之犯嫌，無非係以共同被告丙○○於偵查
    時曾指稱：其與李英賓所經營之地下錢莊係由「李英賓、乙○○（負責接電話）
    」等語（參台灣嘉義地方法院檢察署八十八年度偵字第五二六零號偵查卷第八頁
    正面），然訊據乙○○自始至終堅決否認有參與錢莊經營重利常業之犯行，辯稱
    ：家中之電話並非登報使用之（０５）0000000，並不知李英賓及丙○○
    從事何事等語。
六、經查：訊據被告丙○○於本院調查訊問時翻異前對乙○○涉犯本件犯嫌之指述而
    改稱：乙○○並未參與經營錢莊等語，則丙○○於偵查中之指述是否可採，已不
    無可議；而為警查獲向被害人己○○收取款項者係被告丙○○、丁○○與另案犯
    嫌李英賓，並未有直接查獲乙○○之情；又查：本件被告丙○○、丁○○、李英
    賓等人經營錢莊放貸高利為常業，均係透過電話與各被害人聯繫後再由丙○○、
    丁○○等人出面接洽，或逕前往被害人住處或另行約定地點交付款項與收取利息
    ，並無固定之交款場所，雖嘉義市北社尾二三七巷八號處確為乙○○所租住等情
    為乙○○所自承，然亦無足以證明乙○○確有參與被告丙○○、丁○○等之錢莊
    營業犯行；是綜觀全卷事證，並經本院盡調查能事，除共同被告丙○○一人於偵
    查時之上開供述外，並查無其他積極證據足佐證乙○○確有參與本件犯行，僅憑
    共同被告丙○○上開供述，顯尚無法形成就乙○○部分犯嫌積極而無可懷疑之有
    罪心證，揆之前開法條判例意旨，應就乙○○被訴部分為無罪之諭知。
據上論斷，應依刑事訴訟法第二百九十九條第一項前段、第三百零一條第一項，刑法
第二十八條、第三百四十五條、第三十八條第一項第二款，罰金罰鍰提高標準條例第
一條前段，判決如主文。
本案經檢察官陳仁智到庭執行職務。
中     華     民     國    八十九   年     九         月      十四      日
                                      臺灣嘉義地方法院刑事第一庭
                                          法  官  黃國益
右正本證明與原本無異。
如不服本判決，應於判決送達後十日內，向本院提出上訴狀。
                                          書記官  蔡金保
中     華     民     國    八十九   年     九         月      十九      日
附表


司法院資訊處製作；財團法人民間司法改革基金會備份。
